【裁判字號】    89,自,236
【裁判日期】    900228
【裁判案由】    詐欺等
【裁判全文】
臺灣高雄地方法院刑事判決                          八十九年度自字第二三六號
    自  訴  人  甲○○
    被      告  乙○○
右列被告因詐欺案件，經自訴人提起自訴，本院判決如左：
    主  文
乙○○無罪。
    理  由
一、自訴意旨略以：被告乙○○係自訴人甲○○之朋友，先於民國八十八年九月底向
    自訴人借款新台幣（下同）四萬元，數天後復借款十六萬元，並簽發二十萬元之
    本票予自訴人，惟屆期本票不獲兌現，因認被告涉犯刑法第三百三十九條第一項
    詐欺取財罪嫌。
二、按犯罪事實應依證據認定之，無證據不得推定其犯罪事實；不能證明被告犯罪者
    ，應諭知無罪之判決，刑事訴訟法第一百五十四條、第三百零一條第一項定有明
    文。認定不利於被告之事實，須依積極證據，苟積極證據不足為不利於被告事實
    之認定時，即應為有利於被告之認定，更不必有何有利之證據，最高法院三十年
    上字第八一六號著有判例可資參照。又刑法第三百三十九條第一項詐欺罪之成立
    ，以行為人意圖為自己或第三人不法所有，以詐術使人將本人或第三人之物交付
    為要件，而所謂以詐術使人交付，必須被詐欺人因其詐術而陷於錯誤，若其所用
    之方法，不能認為詐術，亦不致使人陷於錯誤，即不構成該罪，最高法院四十六
    年台上字第二六０號判例亦著有明文。另於債務不履行之情形，債務人是否有詐
    欺之故意及施用詐術，係以行為時為判斷之時點，如行為人初無詐欺之故意及使
    用詐術，嗣後因經濟情況改變或其他因素，而未按契約返還借款或其他債務者，
    則與詐欺之犯行無涉。
三、訊據被告乙○○固坦承有向自訴人甲○○借款二十萬元之事實，惟堅決否認有何
    詐欺犯行，辯稱係因有急需而向自訴人借款並未施用詐術等語。經查：質之自訴
    人甲○○本件借款經過，其自始均陳稱：當初被告係以孩子打傷他人須賠償醫藥
    費及做烏魚生意欠缺資金為由前來借款，其因被告不貪小便宜且人很「古意」，
    遂在被告百般要求下而答應借款等情在卷，且陳稱：因被告說有急用，遂在未清
    償前款之情形下再行借款等語明確，則自訴人當時是否因陷於錯誤而借款予被告
    已非無疑，又依自訴人所稱被告之借款經過，實與一般借款情形毫無二致，且被
    告確因兒子打傷他人而賠償醫藥費之情，亦有高雄縣茄萣鄉調解委員會調解書一
    份附卷為憑，應足認被告於借款之初並未對自訴人施用詐術，從而尚難徒以被告
    事後無力還款之事實，遽以推認被告於交易之始即存有不法所有之意圖。況民事
    債務當事人間，若有未依債務本旨履行給付情形，在一般社會經驗而言，原因非
    一，其因不可歸責之事由無法給付，或因合法得對抗他造主張抗辯而拒絕給付，
    甚至債之關係成立後，始行惡意遲延給付，皆有可能，非必出於自始無意給付之
    詐欺犯罪一端，且被告於訂約之初承諾屆期履行，到期後而未依約履行，致令告
    訴人屢催無著，固屬有違誠信，但民事債務人應依誠實信用原則履行債務，根據
    一般交易常態，乃係當事人間不待積極承諾當然具有可信賴性之事實（參照民法
    第二百十九條規定），除非債務人間另以不法手段誤導債權人對於債信風險之判
    斷，尚不能因債務人表示必將依約履行而謂使債權人有陷於錯誤，而本案自訴人
    除表明被告事後屢經催討均不償還欠款之事實外，並未提陳任何有關被告如何自
    始意圖不法之所有而以詐術陷其於錯誤之佐證以憑調查，是自訴人所為被告詐欺
    取財之片面指訴，即難採為不利被告之認定基礎，足認本件純屬民事私權當事人
    間之債權債務糾葛與債務不履行損害賠償之問題甚明，故被告辯稱並未對自訴人
    施用詐術等語，尚堪採信。此外，本院復查無其他積極證據足資審認被告有何自
    訴人所指之詐欺取財犯行，揆諸前揭法條及判例意旨，依法自應為被告無罪之諭
    知。
據上論斷，應依刑事訴訟法第三百四十三條、第三百零一條第一項，判決如主文。
中      華      民      國      九十    年      二      月    二十八    日
                                  臺灣高雄地方法院刑事第一庭
                                          法  官  黃  悅  璇
右正本證明與原本無異。
如不服本判決，應於判決送達後十日內，向本院提出上訴狀。
                                          書記官  沈      蘊
中    華    民    國      九十      年      三      月      一        日


司法院資訊處製作；財團法人民間司法改革基金會備份。
